行　政　法　院　判　決　　　　　　　　　　　　　八十七年度判字第二四七五號
　　原　　　告　維文股份有限公司
　　代　表　人　甲○○
　　被　　　告　財政部臺北市國稅局
右當事人間因營利事業所得稅事件，原告不服行政院中華民國八十七年六月八日台八
十七訴字第二八三五一號再訴願決定，提起行政訴訟，本院判決如左︰
　　主  文
原告之訴駁回。
　　事  實
緣原告八十三年度營利事業所得稅結算申報，列報免稅之證券交易所得稅新台幣（下
同）五、九九八、四五六元，課稅所得額為虧損一、二九○、二八六元。被告初查，
以原告係以有價證券買賣為專業之營利事業，乃按其出售有價證券收入佔營業收入、
出售有價證券收入、股利收入及租金收入之比例，計算出售有價證券應分攤之營業費
用六、四○二、八四二元及利息支出五、六九六、二五五元，自有價證券免稅所得項
下減除，核定證券交易所得為虧損五、八七七、四九二元，課稅所得額為一○、五八
五、六六二元。原告不服，申經復查結果，未准變更，一再訴願均遭決定駁回，遂提
起本件行政訴訟，茲摘兩造訴辯意旨如次：
原告起訴意旨略謂︰一、緣原告八十三年度營利事業所得稅結算申報，對原查核定為
以有價證券買賣為專業之營利事業，其營業費用及利息支出計新台幣（以下同）一二
、○九九、○九七元，自停徵之證券交易所得中調整減除，原告不符，經申請復查，
仍維持原核定，經提起訴願及再訴願，均遭駁回。二、原查以原告僅出售存貨十四萬
餘元，幾無登記營業項目之本業收入，且全年度經常從事股票買進賣出金額高達四億
餘元，而比照財政部八十一年七月十八日台財稅第八一一六七二一三○號函規定，
為經常從事有價證券買賣，而依財政部八十三年二月八日台財稅第八三一五八二四七
二號函規定分攤不可歸屬部分之營業費用及利息支出自停徵之證券交易所得中調整減
除。查原告自六十四年度成立以來即從事一般進出口買賣，每年營業收入均達憶元以
上，只因近年來受經濟不景氣影響，業務無法開展，遂將大部份不動產出租，並將閒
置資金偶而買賣上市公司股票，而全部運作於買賣有價證券之資金不過約二、三千萬
元，較諸出租部分之不動產價值八千餘萬元，充其量亦只能原告為不動產出租業，
焉能為以買賣有價證券為「專」業而引用上述財政部第八三一五八二四七二號函規
定計算不得歸屬之營業費用及利息支出，且前述財政部第八一一六七二一三○號函係
指七十七年以前停徵證券交易所得稅期間之投資業定義，與第八三一五八二四七二號
函所規範之「以有價證券買賣為業」之內容有所不同，豈可隨意加以引用。而原復查
決定全然罔視原告前述不動產出租之事實，竟引述行政法院八十一年十月十四日庭長
、評事聯席會議記錄決議內容：獎勵投資條例第二十七條所指「非以有價證券買賣為
專業者」，應就營利事業實際營業情形，核實認定。公司登記或商業登記之營業項目
，雖未包括投資或其所登記範圍未買賣包括有價證券買賣，然其實際上從事龐大有價
證券買賣，．．．即難謂非以有價證券買賣為專業。」一再稱原告為以有價證券買賣
為「專」業為營利事業，而訴願決定書亦執同理由駁回訴願，實難令人折服。況該行
政法院聯席會議記錄決議內容亦稱「應就營利事業實際營業情形，核實認定」，而依
行政法院八十六年判字第三○六號判決書指出：「所謂「實際營業情形」，自應由營
利事業之收入面與支出面，依一般經濟事實及交易之習慣，具體評估，尚不得單方面
觀察營利事業之收入，即予認定營利事業之「實際營業情形」。．．．，原告實際營
業為買賣業或不動產出租業而非有價證券買賣之事實不容否定。三、又縱使認定原告
為「以有價證券買賣為專業」，依前述第八三一五八二四七二號函之規定，可合理歸
屬之利息支出亦可認列，查原告之借款均係以不動產為抵押，而不動產除小部分自用
外，大部分均出租，全年租金收入達一二、三九八、○七六．○○元，不動產之成本
八二、一九二、七一○．○○元，而利息支出扣除融券資息二二三、一五三．○○元
（該部分已自行調整減除）外，僅五、六四一、七九二．○○元，借款之餘額亦僅四
○、○○○、○○○．○○元，因而借款利息（不包括融券融資息）應可為均屬可
直接歸屬於非買賣股票之支出，而原查將全部利息支出均為不可歸屬之支出，顯有
嚴重之錯誤，原復查決定稱「其利息支出自應依收入為基礎計算分攤，而不得均歸由
營業收入－出售存貨收入吸收，所訴核不足採」，原告並未主張應全由出售存貨收入
吸收，而係主張應依出售存貨、不動產出租及出售有價證券等三者基礎計算分攤。因
原告並非以有價證券買賣為專業之營利事業，即使適用前述財政部函釋，亦無需於出
售有價證券收入部分分攤利息支出；即使需計算分攤利息支出歸屬出售有價證券收入
項下減除，其分攤之方式及比例亦應以投資成本比例為基礎，始為合理，且上開財政
部函所示計算方法係以有價證券出售收入、投資收益、債券利息收入、其他營業收入
比例分攤營業費用及借款利息。其中出售有價證券收入包含投資成本及利得；投資收
益、債券利息不含成本，營業收入則營業項目而定，如買賣者含成本，服務業者營
業收入（佣金收入等）不含成本，財政部函所示分攤基礎不一，以分攤借款利息而論
，之所以使各項收入均予分攤，其原因在各項收入所用之資金無法區分，所用資金應
支出之利息，應由全部投資項目分攤，似應以成本比例分攤方符合會計原理，該函以
含有利得之收入額為分攤基礎，且有含成本或不含成本者二類，致含成本部分之投資
須分攤較高之借款利息，不合合理分攤原則。原告不動產出租之業務金額龐大，應可
為前述公式中之其他營業項目，本案自應依出售存貨之成本、出租固定資產之成本
，及投入有價證券之本金為基礎計算應分攤數始為合理。四、另依財政部八十五年八
月九日台財稅第八五一九一四四○四號函規定，「營業費用部分：其可明確歸屬者，
得依個別歸屬認列；無法明確歸屬者，得依費用性質，分別選擇依部門薪資、員工人
數或辦公室使用面積等作為合理歸屬之分攤基礎，計算有價證券出售部分應分攤之費
用，不得在課稅所得項下減除」，「利息支出部分：其可明確歸屬者，得依個別歸屬
認列；無法明確歸屬者，如利息收入大於利息支出，則全部利息支出得在課稅所得項
下減除；如利息收入小於利息支出，其利息收支差額應以購買有價證券平均動用資金
，占全體可運用資金比例作為合理歸屬之分攤基礎，計算有價證券出售部分應分攤之
利息，不得在課稅所得項下減除」，原查未依此函示規定計算，而將無法明確歸屬部
分之營業費用及全部利息支出減除。而原復查決定稱該財政部八十五年八月九日台財
稅第八五一九一四四○四號函係補充核示「綜合證券商暨票券金融公司」從事有價證
券買賣，其營業費用之分攤原則，訴願決定亦採同一理由。查財政部係因原八十三年
二月八日台財稅第八三一五八二四七二號函所定之計算公式有不公平之處，乃於八十
五年重新發佈解釋令修正計算公式，理應就適用該八十三年函釋之營利事業一體適用
，豈可因行業之不同有不同之計算公式，盡不同之納稅義務。五、又上述財政部台財
稅第八三一五八二四七二號函儘係財政部單方之解釋，法令並未作如此規定，雖原處
分機關聲稱此項規定曾由財政部賦稅署八十二年十二月八日邀集中華民國會計師公會
全國聯合會、台北市、高雄市證券商業同業公會、財政部法規委員會、訴願委員會、
各地區國稅局會商結論及中華民國會計師公會全國聯合會八十二年十二月二十三日
全聯會字第三四三號函所為之處理原則。然此數個公會之代表性如何﹖非立法機關有
無權利決定納稅義務人之納稅事宜﹖六、甚者訴願及再訴願決定書絕口不提原告在訴
願書及再訴願書上一再提起之鉅額不動產出租之事實，避重就輕，謹重復原復查決定
之論點，實難令人誠服。七、綜上論結，請鈞院將再訴願決定、訴願決定及原處分均
撤銷等語。
被告答辯意旨略謂︰一、按「自中華民國七十九年一月一日起，證券交易所得停止課
徵所得稅，證券交易損失亦不得自所得額中減除。」「「營利事業所得之計算，以其
本年度收入總額減除各項成本費用、損失及稅捐後之純益額為所得額。」為行為時所
得稅法第四條之一及第二十四條第一項所規定。又「一非以有價證券買賣為專業之營
利事業，其買賣有價證券部分，除可直接歸屬之費用及利息，應自有價證券出售收入
項下減除外，不必分攤一般營業發生之費用及利息。二以有價證券買賣為專業之營利
事業，除可合理明確歸屬者得個別歸屬認列外，應按核定有價證券出售收入、投資收
益、債券利息收入及其他營業收入比例，計算有價證券出售部分應分攤之費用及利息
，自有價證券出售收入項下減除。」為財政部八十三年二月八日台財稅字八三一五八
二四七二號函（八十三年版所得稅法令彙編第三七六頁）所明釋。以為營利事業於證
券交易所得停止課徵所得稅期間從事有價證券買賣，其營業費用及利息支出之分攤原
則。為期課稅公平及處理一致起見，此項規定曾由財政部賦稅署八十二年十二月八日
邀集中華民國會計師公會全國聯合會、台北市、高雄市證券商業同業公會、財政部法
規委員會、訴願委員會、各地區國稅局會商結論及中華民國會計師公會全國聯合會八
十二年十二月二十三日全聯會字第三四三號函所為之處理原則。二、本件原告不服
本局之初查核定，以其從事進出口買賣業務，近年來受經濟不景氣影響，乃將不動產
出租，並以閒置資金買賣股票，其運用於買賣有價證券之資金約僅二、三千萬元，較
諸出租不動產之價值八千萬元，充其量僅能其為不動產投資業，焉能謂其為以買賣
有價證券為業；又其借款均以不動產為抵押，不動產出租之收入達一二、三九八、○
七六元，而利息支出扣除融券融資息僅五、六四一、七九二元，其借款利息應為可
直接歸屬於非買賣股票之支出，況本局原查並未依財政部八十五年八月九日台財稅字
八五一九一四四○四號函釋計算，難令折服云云，申經復查決定，以依原告簽證會計
師之查核報告，其本期帳列出售存貨之營業收入僅一四七、六一九元，出售有價證券
收入則為四○八、七六二、二八○元，顯係以從事有價證券買賣為主要業務。所謂「
非以有價證券買賣為專業者」，應就營利事業實際營業情形，核實認定。公司登記或
商業登記之營業項目，雖未包括投資或其所登記投資範圍未包括有價證券買賣，然其
實際上從事龐大有價證券買賣，即難謂非以有價證券買賣為專業。本局原核定依財政
部八十三年二月八日台財稅字第八三一五八二四七二號函釋，核算其出售證券部分應
分攤之營業費用六、四○二、八四二元及利息支出五、六九六、二五五元，自有價證
券出售收入項下減除，核定證券交易所得為虧損五、八七七、四九二元，並無不合。
又原告之借款係統籌運用，而非專款專用，其利息支出自應以各項收入為基礎計算分
攤，不得均歸由營業收入吸收，所稱借款利息除融券融資利息外，可直接歸屬非買賣
股票之支出云云，核不足採。至財政部八十五年八月九日台財稅字第八五一九一四四
○四號函，係補充核示綜合證券商暨票券金融公司於證券交易所得停止課徵所得稅期
間從事有價證券買賣，其營業費用之分攤原則係從事買賣證券為主要業務，與綜合證
券商或票券金融公司有別，自無該函釋之適用，乃未准變更。原告除執前詞外，並以
其利息支出應依出售存貨、不動產出租及出售有價證券等收入為基礎計算分攤，本局
將全部歸由出售有價證券吸收，有失公允云云，訴經財政部訴願決定，以本局以原告
本期買賣有價證券收入超過營業收入甚鉅，核屬從事買賣有價證券為專業者，而將營
業費用及利息支出不可明確歸屬者，依該部八十三年二月八日台財稅字第八三一五八
二四七二號函釋核算調整轉列自有價證券出售收入減除，核定證券交易所得為虧損五
、八七七、四九二元，並無不當，遂駁回其訴願，經核並無不妥。又系爭利息支出部
分，本局係依原告出售存貨之本業收入、租金收入、出售有價證券收入及投資收益之
比例計算分攤，所訴本局將利息支出全歸由出售有價證券部分吸收云云，顯有誤會。
至所舉大院八十六年度判字第三○六號判決，並未著為判例，本無拘束力，且其所持
見解已為大院其後之八十六年度判字第一九六一號及第二三六三號等判決所不採，要
難執為本件之論據，遂駁回其再訴願，經核並無不妥。三、茲原告復執前詞並以財政
部八十三年二月八日台財稅第八三一五八二四七二號函分攤公式並非法令，乃財政部
之行政解釋，於本案是否有適用之餘地，並主張以成本為分攤之基礎云云。查行政解
釋係在補充法令之效力，當法律有意義不明或不備時，或法條文字雖無明文規定，而
依論理顯然含有其意義等情況時，均得就法律予以作解釋。查所得稅法第四條之規定
：「自中華民國七十九年一月一日起，證券交易所得停止課徵所得稅，證券交易損失
亦不得自所得額中減除。」又查所得額之計算，依所得稅法第二十四條規定：「營利
事業所得之計算，以其本年度收入總額減除各項成本費用、損失及稅捐後之純益額為
所得額。」上項費用及損失為免稅收入及應稅收入所共同發生，又因營利事業出售證
券之交易所得納入免稅範圍，如免稅項目之相關成本費用歸由應稅項目吸收，營利事
業將雙重獲益，不僅有失立法原意，並造成侵蝕稅源及課稅不合理現象，惟免稅收入
與應稅收入應如何正確分攤營業費用及非營業損失，俾符合收入與成本、費用配合原
則，法條無從針對稽徵技術作詳細規定，從而首揭函釋有關免稅所得分攤營業費用及
利息支出之計算公式，乃係本於所得稅法第四條之一證券交易所得免納所得稅之立法
意旨，乃所得稅法第二十四條有關營利事業所得計算之規定所作之解釋，並未於法律
規定外，另行創新之權利義務，自應自所解釋法律之生效日起，凡未確定之案件均有
適用，此亦與行政院六十一年六月二十八日台財六二八二號令及司法院大法官會議釋
字第二八七號解釋意旨一致。是本案自有該函釋規定之適用。至於原告主張以出售存
貨之成本、出售固定資產之成本及投入有價證券之本金為分攤基礎之計算式不足採據
。另原告本年度之收入包括：出售有價證券收入四○八、七六二、二八○元，租金收
入一二、三九八、○七六元，股利收入四九五．五三元，出售存貨收入一四七、六一
九元等收入。除前開出售有價證券收入外，其餘之股利等收入，實質上均無直接相關
之費用或須借款支應而負擔利息。亦即原告本期之營業費用及利息支出等，總體以觀
均係由買賣證券而發生，併予陳明。四、綜上論述：原處分及所為復查、訴願、再訴
願決定並無違誤，請駁回原告之訴等語。
    理  由
按自中華民國七十九年一月一日起，證券交易所得停止課徵所得稅，證券交易損失亦
不得自所得額中減除。營利事業所得之計算，以其本年度收入總額減除各項成本費用
、損失及稅捐後之純益額為所得額，為行為時所得稅法第四條之一及第二十四條第一
項所規定。又營利事業於證券交易所得停止課徵所得稅期間從事有價證券買賣，其營
業費用及利息支出之分攤原則，如以有價證券買賣為專業之營業事業，除可合理明確
歸屬者得個別歸屬認列外，應按核定有價證券出售收入、投資收益、債券利息收入及
其他營業收入比例，計算有價證券出售部分應分攤之費用及利息，自有價證券出售收
入項下減除。本件原告八十三年度營利事業所得稅結算申報，列報免稅之證券交易所
得新台幣五、九九八、四五六元，課稅所得額為虧損一、二九○、二八六元。被告以
原告係以有價證券買賣為專業之營利事業，乃按其出售有價證券收入占營業收入、出
售有價證券收入、股利收入及租金收入之比例，計算出售有價證券應分攤之營業費用
六、四○二、八四二元及利息支出五、六九六、二五五元，自有價證券免稅所得項下
減除，核定證券交易所得虧損五、八七七、四九二元，課稅所得額為一○、五八五、
六六二元，於法尚無不合。原告起訴主張：(一)、其從事進出口買賣業務，近年來受經
濟不景氣影響，乃將不動產出租，並以閒置資金買賣股票，其運用於買賣有價證券之
資金約僅二、三千萬元，較諸出租不動產之價值八千萬元，充其量僅能其為不動產
投資案，焉能謂其為以買賣有價證券為業。(二)、原告借款均以不動產為抵押，不動產
全年租金收入達一二、三九八、○七六元，不動產之成本八二、一九二、七一○元，
而利息支出扣除融券融資息僅五、六四一、七九二元，其借款利息應為可直接歸屬
於非買賣股票之支出，被告初查將全部利息支出均為不可歸屬之支出，顯有錯誤。
(三)、被告初查未依財政部八十五年八月九日台財稅第八五一九一四四○四號函釋意旨
計算，而將無法明確歸屬部分之營業費用及全部利息支出，自有價證券出售收入項下
減除，難令人折服。(四)、財政部八十三年二月八日台財稅第八三一五八二四七二號函
計算公式，係以有價證券出售收入、投資收益、債券利息收入、其他營業收入比例為
分攤營業費用及利息支出之基礎，致使含有成本及利得之出售有價證券收入須分攤較
高之借款利息，不符合理分攤原則，本案應以出售存貨成本，出租固定資產成本及投
入有價證券之本金為分攤基礎，始為合理。又上開函釋分攤公式係財政部行政之解釋
，非立法機關所制定之法律，於本案無適用之餘地云云。然查：(一)、依原告簽證會計
師之查核報告，其本期帳列出售存貨之營業收入僅一四七、六一九元，出售有價證券
收入則為四○八、七六二、二八○元，顯係以從事有價證券買賣為主要業務。是否以
有價證券買賣為專業者，應就營利事業實際營業情形，核實認定。原告公司登記或商
業登記營業項目，雖未包括投資或其所登記投資範圍未包括有價證券買賣，然其實際
上從事龐大有價證券買賣，即難謂非以有價證券買賣為專業，故原告所稱其非以買賣
有價證券為業之詞，不足採信。(二)、本件原告之借款係統籌運用，而非專款專用，其
利息支出自應以各項收入為基礎計算分攤，不得均歸由營業收入吸收，原告所稱借款
利息除融券融資利息外，可直接歸屬非買賣股票之支出云云，核不足採。至於財政部
八十五年八月九日台財稅字第八五一九一四四○四號函，係補充核示綜合證券商暨票
券金融公司於證券交易所得停止課徵所得稅期間從事有價證券買賣，其營業費用之分
攤原則，原告係從事買賣證券為主要業務，與綜合證券商或票券金融公司有別，自無
該函釋之適用。(三)、原告本期買賣有價證券收入超過營業收入甚鉅，核屬從事買賣有
價證券為專業，被告將原告營業費用及利息支出不可明確歸屬者，依財政部八十三年
二月八日台財稅字第八三一五八二四七二號函釋核算調整轉列自有價證券出售收入減
除，核定證券交易所得為虧損五、八七七、四九二元，並無不當。有關系爭利息支出
部分，被告係依原告出售存貨之本業收入、租金收入、出售有價證券收入及投資收益
之比例計算分攤，原告所稱被告將利息支出全歸由出售有價證券部分吸收之詞，與事
實不符，不足採信。(四)、按所得稅法第四條之一規定：「自中華民國七十九年一月一
日起，證券交易所得停止課徵所得稅，證券交易損失亦不得自所得額中減除。」又查
所得額之計算，依所得稅法第二十四條規定：「營利事業所得之計算，以其本年度收
入總額減除各項成本費用、損失及稅捐後之純益額為所得額。」上項費用及損失為免
稅收入及應稅收入所共同發生，又因營利事業出售證券之交易所得納入免稅範圍，如
免稅項目之相關成本費用歸由應稅項目吸收，營利事業將雙重獲益，不僅有失立法原
意，並造成侵蝕稅源及課稅不合理現象，惟免稅收入與應稅收入應如何正確分攤營業
費用及非營業損失，俾符合收入與成本、費用配合原則，法條無從針對稽徵技術作詳
細規定，從而財政部函釋有關免稅所得分攤營業費用及利息支出之計算公式，乃係本
於所得稅法第四條之一證券交易所得免納所得稅之立法意旨，及所得稅法第二十四條
有關營利事業所得計算之規定所作之解釋，並未於法律規定外，另行創設新之權利義
務，自應自所解釋法律之生效日起，凡未確定之案件均有適用，此亦與行政院六十一
年六月二十八日台財六二八二號令及司法院大法官會議釋字第二八七號解釋意旨一致
，是本案自有該函釋規定之適用。原告本年度之收入包括：出售有價證券收入四○八
、七六二、二八○元，租金收入一二、三九八、○七六元，股利收入四九五．五三元
，出售存貨收入一四七、六一九元等收入。除前開出售有價證券收入外，其餘之股利
等收入，實質上均無直接相關之費用或須借款支應而負擔利息，故原告所稱應以出售
存貨之成本，出售固定資產之成本及投入有價證券之本金為分攤基礎來計算之詞，尚
不足採信。綜上所述，被告按原告出售有價證券收入佔營業收入、出售有價證券收入
、股利收入及租金收入之比例，計算出售有價證券應分攤之營業費用六、四○二、八
四二元及利息支出五、六九六、二五五元，自有價證券免稅所得項下減除，核定證券
交易所得為虧損五、八七七、四九二元，課稅所得額為一○、五八五、六六二元，於
法尚無不合，訴願決定及再訴願決定遞予維持，亦無違誤，原告起訴意旨經查並無理
由，應予駁回。
據上論結，本件原告之訴為無理由，爰依行政訴訟法第二十六條後段判決如主文。
中    華    民    國     八十七      年     十一     月     二十七      日
                    行 政 法 院 第 二 庭
                                審 判 長 評  事      陳  石  獅
                                         評  事      徐  樹  海
                                         評  事      彭  鳳  至
                                         評  事      黃  合  文
                                         評  事      林  茂  權
右  正  本  證  明  與  原  本  無  異
                                         法院書記官  王  福  瀛
中    華    民    國     八十七      年     十一     月     二十七      日
